臺北高等行政法院判決
　　　　　　　　　　　　　　　　　　 95年度訴字第2618號
　　　　　　　　　　　　　　　.
原　　　告　奇鋐科技股份有限公司
代　表　人　甲○○
訴訟代理人　丙○○
被　　　告　經濟部智慧財產局
代　表　人　蔡練生（局長）住同上
訴訟代理人　丁○○
參　加　人　乙○○
訴訟代理人　陳啟舜　律師（兼送達代收人）
複　代理人　錢師風　律師
　　　　　　楊翠玲　律師
上列當事人間因新型專利舉發事件，原告不服經濟部中華民國95
年6 月8 日經訴字第09506169780 號訴願決定，提起行政訴訟，
經本院命參加人獨立參加訴訟，本院判決如下：
　　主  文
原告之訴駁回。
訴訟費用由原告負擔。
　　事  實
一、事實概要：
    第三人達隆科技股份有限公司前於民國92年7 月2 日以「風
    扇扇框之肋條改良結構」（下稱系爭案）向被告申請新型專
    利，經其編為第00000000號進行形式審查後准予專利，發給
    新型第240488號專利證書。嗣參加人以該專利違反核准時專
    利法第94條第4 項之規定，不符新型專利要件，對之提起舉
    發。案經被告審查，於94年10月21日以(94)智專三( 三)050
    73字第09420961510 號專利舉發審定書為「舉發成立，應撤
    銷專利權」之處分。原告對前揭專利舉發審定書不服，於94
    年11月18日提起訴願，復經被告以95年1 月18日(95)智專一
     (一)13017字第09520043590 號函准予辦理系爭案讓與登記
    予原告，訴願經遭駁回，遂向本院提起行政訴訟。
二、兩造聲明：
　(一)原告聲明：
    1.訴願決定及原處分均撤銷。
    2.訴訟費用由被告負擔。
  (二)被告聲明：
    1.駁回原告之訴。
    2.訴訟費用由原告負擔。
  (三)參加人聲明：
    1.駁回原告之訴。
    2.訴訟費用由原告負擔。
三、兩造之爭點：系爭案是否有違核准審定時專利法第94條第4
    項之規定，不符新型專利要件，而應予以撤銷？
  (一)原告主張之理由：
    1.茲就本件之不當理由，提出反駁如下：
      (1)系爭案與美國專利第6,561,762 號「風扇扇框構造（
        Housing Structure of a fan）」（下稱引證1 ）比較
        之下，並無違反專利法第94條第4項之規定：：
        參加人於舉發階段所提之引證1 所示，可知引證1主
          要係在於改善其習用FIG.2 及FIG.3 中所揭示支持桿
          96之形狀，由引證1 所述習用支持桿96之斷面形狀係
          形成半圓形弧面如FIG.2 所示，或形成近似4 分之1
          圓形狀如FIG.3 所示，如此，該驅動之氣流會因該數
          支持桿96之阻擋而產生擾流之噪音、以及該扇葉95驅
          動之氣流因受數支持桿96之阻擋，使該被驅動之氣流
          在出風端之輸出風壓會降低。因此，引證1 係於各支
          持桿2 斷面之端點延伸出之一導風面21及一阻風面22
          ，且該阻風面22係形成傾斜面，該傾斜面與支持桿2
          斷面之端點垂直該座台1 之水平底面之垂直線間成一
          銳角之夾角；而達到降低散熱扇旋轉時之噪音、及該
          扇輪旋轉時可以在出風口產生較大之輸出風壓者。
        由引證1 之美國專利觀之，其主要係將原本支持桿96
          斷面成半圓形弧面或成近似4 分之1 圓之形狀，改為
          一為曲面之導風面21及一為傾斜面之阻風面22，而於
          訴願決定書中指出引證1 說明書揭露，斜面21亦可製
          成斜面之形狀(air guide face21 may be formed
          with the shape of an inclined face) ，但上述內
          容只出現於說明書內文，於其申請專利範圍並無申請
          保護此項，而且並於引證1 申請專利範圍第2 項所述
          「the air guide face of each of the support
          bars is an arc-shaped face」，明顯可知引證1 之
          導風面係為一弧形面，此才為引證1 之特徵，再者，
          引證1 導風面可為斜面，並未於圖中揭露，何況斜面
          可有多種角度，何種角度可達到系爭案之效果實難據
          引證1 可作出，且無訴願決定書中所述「風扇所屬技
          術領域中具有通常知識者依申請前之引證1 所能輕易
          完成」之情事。
        況且引證1 之美國專利所作之結構變化，僅係於原本
          半圓或4 分之1 圓形之支持桿96，改為一側為傾斜面
          之支持桿2 ，結構改進變化處不大，若以審理系爭案
          原審委員之觀點來說，該美國專利所作之結構變化「
          係為風扇所屬技術領域中具有通常知識者依申請前之
          習用技術顯能輕易完成」，而今該引證1 所作之細微
          結構變化卻獲准專利，究其主因係為該引證1 所作改
          為一側為傾斜面之支持桿2 之細微改變確實能改善習
          用為半圓或四分之一圓形之支持桿96，達到降低散熱
          扇旋轉時之噪音、及該扇輪旋轉時可以在出風口產生
          較大之輸出風壓者；同理，以系爭案觀之，系爭案之
          肋條22係由其一端面往扇葉3 之對應處呈一漸縮狀，
          而使該肋條22之二側分別具有一斜面221 ，在結構上
          本件之二斜面221 已不同於引證1 支持桿96所提一為
          曲面之導風面21及一為傾斜面之阻風面22（二斜面不
          等於一曲面及一傾斜面），而在功效上引證1 雖其指
          稱可達到降低散熱扇旋轉時之噪音、及該扇輪旋轉時
          可以在出風口產生較大之輸出風壓，但是當風吹向引
          證1 之支持桿2 時，該所吹出的風係會受為曲面之大
          面積導風面21影響，使風與支持桿2 之接觸面較大，
          即使該曲面為斜面，由於該結構為近似等腰三角形之
          等腰扁平狀，亦使風與支持桿2 之垂直接觸面所承受
          之力較大，而在旋轉時之噪音、及輸出風壓之改進上
          略顯不足，反觀系爭案將肋條22之二側設為斜面221
          ，且往扇葉3 之對應處呈一漸縮狀，因此，當扇葉3
          之風吹向系爭案之肋條22時，該所吹出的風與系爭案
          肋條22之接觸面係較引證1 小，而達到降低風吹向肋
          條22時所產生之風阻，並讓風由肋條22二側之斜面
          221 導出，進而提升風扇輸出的風壓。
        參加人以引證1 之中文譯本作為補強證據，然該引證
          1 之美國專利於其申請專利範圍中，並未揭示「各支
          持桿之順風面係成傾斜平面狀」，且同前所述，於圖
          中亦未見「順風面係成傾斜平面狀」之圖示，既然於
          該引證1 之美國專利申請專利範圍中並未提及順風面
          係成傾斜平面狀之意，則該「順風面係成傾斜平面狀
          」即未受專利保護之範圍。且其主張順風面係可成傾
          斜平面狀，但卻不見繪製於引證1 中，由此可知，傾
          斜平面狀並非為該引證1 中順風面之主要技術特徵。
          其與系爭案在申請專利範圍第1 項中即開宗明意敘述
          「肋條係由其一端面往扇葉之對應處呈一漸縮狀，而
          使該肋條之二側分別具有一斜面」之結構，全然為兩
          種不同述求之技術特徵風貌。參加人應知道該引證1
          於內文中提及順風面係可成傾斜平面狀，但卻無在申
          請專利範圍中揭示此項技術特徵，代表該項技術特徵
          並未受專利之保護，亦如同參加人自述「是否揭示該
          技術特徵並不重要」。既然此項技術特徵並非為引證
          1 發明人所持之主要技術特徵，因此系爭案與引證1
          並無構成相同技術特徵之虞，所以主張系爭專利係具
          有進步性。
        又於訴願決定書所述「又系爭案申請專利圍第2 項…
          之專利特徵已見諸於引證1 之申請專利範圍第2 項：
          「…wherein the air guide face of each of the
          support bars is an arc-shaped face」所示，其支
          持桿亦可為一圓( 曲) 弧狀。」，但由上述引證1 申
          請專利範圍第2 項係只提及每一支持桿之導風面係為
          一圓( 曲) 弧面，並非如審議委員所述「支持桿亦可
          為一圓( 曲) 弧狀」，故系爭案與引證1 相較之下確
          實已改善且優於引證1 ，因此，系爭案與引證1比 較
          之下並無違反專利法第94條第4 項之規定。
        再者，由引證1 第6 圖中可看出，其支持桿之三個邊
          角皆為銳角狀，與系爭案肋條以圓角端固設於框體之
          貫孔一端內緣，係完全兩不相同之結構特徵；就算以
          引證1 組合引證2 ，又如何可得知其支持桿之形狀會
          如同系爭案之肋條形狀？由引證2 含有圓角狀之邊角
          ，組合在引證1 之支持桿上，其依比較圖所示之結果
          如下：
          (甲)由引證1 組合引證2(一) 圖之結果，明顯與系爭案
            結構不同，系爭案之圓角係位於固設在框體之貫孔
            一端內緣，與引證1 組合引證2 所得之圓角位置全
            然不同，除此之外，其支持桿尚存有二個銳角端。
            而從引證1 組合引證2(一) 圖所得之架構，無論再
            如何組合之，引證1 之阻風面22與底面23係呈現等
            腰或是扁平形態，就算導風面21呈現斜面狀，亦或
            加上引證2 之圓角，其整體架構仍為一等腰扁平狀
            ，與本創作呈現之非等腰之長條狀係截然不同之結
            構。
          (乙)由引證1 組合引證2(二) 圖之結果，明顯與系爭案
            結構不同，系爭案之圓角係位於固設在框體之貫孔
            一端內緣，與引證1 組合引證2 所得之圓角位置全
            然不同，除此之外，其支持桿尚存有二個銳角端。
            而從引證1 組合引證2(二) 圖所得之架構，無論再
            如何組合之，引證1之阻風面22與底面23係呈現等
            腰形態，就算導風面21呈現斜面狀，亦或加上引證
            2 之圓角，其整體架構仍為一等腰扁平狀，與本創
            作呈現之非等腰長條狀係截然不同之結構。
          (丙)藉以上可能之結果，可說明光以引證1 之支持桿組
            合引證2 之圓角，其圓角置放之位置亦不一定與系
            爭案相同。再者，由該引證1 之阻風面22與底面23
            觀之，其兩者係互為等腰狀，而就算將導風面21變
            換為斜面、亦或加上引證2 之圓角，仍為一等腰扁
            平狀之支持桿，與系爭案並非等腰長條狀之肋條結
            構，在外形上即為不同；又以引證1 結合引證2 之
            架構，在風吹向其扁平狀之支持桿時，由於該導風
            面21並無法在其呈現扁平之大面積形態下，而減少
            氣流之風阻；反觀本創作之肋條，因整體呈現為長
            條狀，所以在風吹向其斜面221 時，可在此形態下
            ，順利減少氣流之風阻，進而使風扇輸出之風壓相
            較該引證1 或引證1 結合引證2 之架構，更得以提
            升許多。
          (丁)無論是引證1 所述之支持桿或系爭案之肋條，該件
            物體之形狀早存在已久，欲對其作改進也不可能偏
            離主體架構多遠之距離。如前所述，即引證1 以原
            本半圓或4 分之1 圓形之支持桿，改變一側為傾斜
            面，另一側則可為圓( 曲) 弧面或斜面之支持桿，
            其結構與系爭案相比之變化處同為不大，引證1卻
            可以微小之改變，即可獲得各國專利局之認可，而
            系爭案所作之改變亦比起引證1 或引證1 結合引證
            2 更具有進步性幅度。因此，系爭案無論是否就單
            獨引證1 、引證2 或引證1 組合引證2 觀之，其主
            要之技術特徵，與其兩者引證案或結合兩者，皆為
            不同，而系爭案呈現之長條狀亦可較引證1 或引證
            1 結合引證2 架構之扁平狀，更可減少氣流之風阻
            ，故本案係具有進步性。
      (2)系爭案與美國專利第4,482,302 號之「平躺式軸流電動
        風扇（Axial Electric Fan of the Flat Type ）」（
        包含附件五FIG.4 ，下稱引證2 ）比較觀之，並無違反
        專利法第94條第4項之規定：
        系爭案已清楚界定該「肋條22係由其一端面往扇葉3
          之對應處呈一漸縮狀，而使該肋條22之二側分別具有
          一斜面221 」。而由引證2 之FIG.4 觀之並無法得知
          其支柱2 漸縮狀是否對應於扇葉7 之方向，故何來有
          原審委員所述：「引證2 可以證明系爭案申請專利範
          圍第1 項為風扇所屬技術領域中具有通常知識者依申
          請前之引證2 顯能輕易完成」之說辭，因為系爭案係
          清楚界定肋條22係由其一端面往扇葉3 之對應處呈一
          漸縮狀，而可達到降低風吹向肋條22時所產生之風阻
          ，若引證2 係以支柱2 較大面積之端面與其扇葉7對
          應，則完全無法達到如系爭案述之功效。
        再者，於以圖面比對觀之，引證2 之FIG.2 及FIG.13
          中所揭示之支柱2 係成一直條狀，而系爭案之肋條22
          由申請專利範圍第2 項與第1 圖及第2 圖觀之，可知
          系爭案之肋條22係對應扇葉3 旋轉所吹出的氣流風向
          而為一曲弧狀，但於訴願決定書所述「又系爭案申請
          專利範圍第2 項所界定之肋條係對應扇葉旋轉所吹出
          之氣流方向而為一曲弧狀，惟此技術特點與…引證2
          第4 圖肋條狀如三角形剖面之弧構造實質相同」，從
          引證2 第4 圖係為支柱2 之剖面，參照引證2 之第2
          圖即可看出支柱2 為直條狀，與系爭案所述「肋條係
          對應扇葉旋轉所吹出之氣流方向而為一曲弧狀」之意
          思明顯不同，且引證2 並不能達到系爭案所提之功效
          。
        再由引證2觀之，參加人亦同意其支柱對應於系爭案
          之肋條，係完全不同之構造，縱使同為漸縮狀對應於
          扇葉之方向，但由於系爭案之肋條22係對應扇葉3旋
          轉所吹出的氣流風向而為一曲弧狀，因此可達到降低
          風吹向肋條22時所產生之風，由此項明顯之技術特徵
          即可明白系爭案絕無參加人所述二者之功效亦屬相同
          之詞。
        由上述引證2 之圖面與系爭案之比較觀之，二者係為
          不同之結構設計，且功效上亦有差異，因此，系爭案
          並無違反專利法第94 條 第4 項之規定。
    2.由系爭案與引證1 或引證2 之申請專利範圍中觀之，依系
      爭案所述「肋條係由其一端面往扇葉之對應處呈一漸縮狀
      ，而使該肋條之二側分別具有一斜面」，可知系爭案之肋
      條所具有之二側斜面已如前所述，與引證1 於申請專利範
      圍中所提一為曲面之導風面及一為傾斜面之阻風面，係為
      兩種完全不相同之技術特徵；而由系爭案所述「肋條係對
      應扇葉旋轉所吹出的氣流風向而為一曲弧狀」，亦可知系
      爭案之肋條與引證2 直條狀之支柱係具有明顯外貌構造不
      同之實。既然與引證1 已具有不同之主要技術特徵，而該
      引證2 亦與系爭案實為兩不相同之原理與構造，又如何拿
      該引證1 、引證2 或引證1 組合引證2 來與系爭案有致相
      關進步性之問題。故引證1 、引證2 或引證1 組合引證2
      並不具影響本案之進步性。
    3.參加人對系爭案所提出之理由及所有證據皆無法證明系爭
      案違反專利法第94條第4 項之規定，且各證據與系爭案在
      結構上截然不同。又系爭案確能達到說明書中欲克服之目
      的與功效，而參加人所提之理由，均被原告一一予以駁回
      ，是故，系爭案並無違前揭法條之規定，系爭案具法定專
      利要件中之新穎性、進步性無庸置疑。
    4.依據改制前行政法院72年判字第583 號判決要旨指出「兩
      者在設計原理上相同，但在結構設計上顯然有別，且後者
      具有改進之功效及實用性，自得為新型專利」。因此，由
      上開行政法院之判決要旨可知，系爭案與引證1 雖皆為降
      低散熱扇旋轉時之噪音、及該扇輪旋轉時可以在出風口產
      生較大之輸出風壓，但是系爭案在「肋條22係由其一端面
      往扇葉3 之對應處呈一漸縮狀，而使該肋條22之二側分別
      具有一斜面221 」之結構設計上係顯然有別於引證1 ，且
      系爭案以此結構設計也確實能更優於引證1 ，故系爭案自
      得為新型專利無誤，更遑論設計原理及結構設計皆與系爭
      案不同之引證2 。
  (二)被告主張之理由：
    1.引證1 及引證2 非僅揭露申請專利範圍且技術公開在先，
      系爭案申請專利範圍所主張風扇肋條形狀、構造對應落入
      引證1 、引證2 中且申請在後，本件舉發審定理由依專利
      法第94條第4 項意旨審究並無違誤，故原告之主張僅以引
      證1 申請專利範圍與系爭案申請專利範圍為比對基礎實無
      理由。本件原告指稱系爭案申請專利範圍降低肋條所產生
      之風阻、扇葉所吹出的氣流具有導引的作用、提升風扇輸
      出的風壓實為功效之功能性敘述，不及於物品形狀、構造
      或裝置之創作，且舉發審定理由（四）述明：系爭案申請
      專利範圍對應相同引證1 說明書揭露的風扇之排風具較大
      地輸出風壓（rotation of the fan may produce a
      larger output air pressure at the air outlet），亦
      述明系爭案申請專利範圍第1 項屬風扇技術領域中具有通
      常知識者依申請前之引證1 或引證2 或引證1 組合引證2
      顯能輕易完成。惟原告未爭執引證1 組合引證2 能夠證明
      系爭案申請專利範圍第1 項不具進步性，而舉發審定理由
      （五）在述明：系爭專利申請專利範圍第2 項屬風扇技術
      領域中具有通常知識者依申請前之引證1 組合引證2 顯能
      易完成，原告卻逕以引證2 不能證明系爭案申請專利範圍
      第2 項具有進步性為訴訟標的實無理由。原告並未爭執引
      證1 、引證2 已對應揭露系爭案申請專利範圍標的、框體
      （具有貫孔）、樞接部、扇葉，故依原告所主張系爭案肋
      條形狀、構造，與引證1 、引證2 相對應構造比對答辯。
　  2.原告所稱引證1 之實施例，不論是習知支持桿96之斷面形
      成半圓形弧面、或近似4 分之1 圓形狀、或引證1 阻風面
      22形成傾斜面而導風面形成曲面、或說明書揭露導風面（
      air guide face 21 ）製成斜面樣態，皆為引證1 揭露在
      先，系爭案申請專利範圍第1 項僅主張肋條之二側分別具
      有一斜面態樣，實對應相同引證1 阻風面22形成傾斜面而
      導風面21亦為斜面之實施例，故舉發審定理由所為引證1
      可以證明系爭案申請專利範圍第1 項屬風扇技術領域中具
      有通常知識者依申請前之引證1 顯能輕易完成之審定並無
      違誤。又舉發審定理由亦已述明引證1 申請專利範圍第5
      項依附第1 項揭露弧形的支撐桿（arc- shaped bar ，對
      應第8 圖所示），組合引證2 第4 圖狀如三角形剖面之弧
      構造，即對應系爭案申請專利範圍第2 項依附第1 項界定
      肋條係對應扇葉旋轉所吹出的氣流風向而為一曲弧狀，故
      舉發審定理由所為引證1 組合引證2 可以證明系爭案申請
      專利範圍第2 項屬風扇技術領域中具有通常知識者依申請
      前之引證1 組合引證2 顯能輕易完成之審定並無違誤。舉
      發審定理由並未以引證1 申請專利範圍第2 項能證明系爭
      案申請專利範圍第2 項不具進步性，原告據以為訴訟理由
      實無理由。
  　3.舉發審定理由已述明：引證2 申請專利範圍第8 項揭露複
      數之支柱（supportingarms 102）設於排風面端，對應說
      明書第3 欄第14至16行揭露支柱係自面11朝向扇葉7 逐漸
      減少寬度，說明書第5欄 第47至52行揭露第1 圖與第6 圖
      之關係，且以箭頭A 指示氣流流向，故舉發審定理由所為
      引證2 可以證明系爭案申請專利範圍第1 項屬風扇技術領
      域中具有通常知識者依申請前之引證2 顯能輕易完成之審
      定並無違誤。又舉發審定理由中並未以引證2 能證明系爭
      案申請專利範圍第2 項不具進步性，舉發審定理由係述明
      引證1 申請專利範圍第5 項依附第1 項揭露弧形的支持桿
      （arc-shaped bar，對應第8 圖所示），其構造對應系爭
      案申請專利範圍第2 項扇葉旋轉所吹出的氣流風向即為曲
      弧狀。引證1 前述風扇組合引證2 第4 圖狀如三角形剖面
      之「弧」構造，對應相同系爭案申請專利範圍第2 項所主
      張之整體風扇扇框之肋條結構。故舉發審定理由所為引證
      1 組合引證2 可以證明系爭案申請專利範圍第2 項屬風扇
      技術領域中具有通常知識者依申請前之引證1 組合引證2
      顯能輕易完成之審定並無違誤。
　  4.舉發審定理由中已述明系爭案設計原理、功效相同於引證
       1、2 ，系爭案係依引證1 申請專利範圍第5 項（對應第
      8 圖所示）技術的啟發，系爭案結構設計相同於引證1 結
      合引證2 ，故所為舉發審定並無牴觸行政法院72年判字第
      583 號判決；舉發審定理由亦已述明：系爭案申請專利範
      圍第1 項僅主張肋條由其一端面往扇葉之對應處呈一漸縮
      狀及肋條之兩側分別具有一斜面，系爭案申請專利範圍第
      1 項肋條斜面之形狀、構造未再界定，即使審酌說明書及
      圖式亦近似引證2 ，故舉發審定所為引證2 可以證明系爭
      案申請專利範圍第1 項屬風扇技術領域中具有通常知識者
      依申請前之引證2 顯能輕易完成之審定並無違誤。
  (三)參加人主張之理由：
    1.被告之處分並無違誤：
      (1)關於引證1部分，原告主張無理由：
        引證1 經核准列為中華民國專利公報之公告第509289
          號，因該公告專利說明書內容與引證1 之技術內容相
          同，且其公告日(91年11月1 日) 亦早於系爭案申請
          日(92年7 月2 日) ，故參加人引用此專利說明書公
          告本內容，作為本件引證1 之中文譯本暨補強證據。
        原告既已承認引證1 說明書中已揭示有「該各支持桿
          之順風面係成傾斜平面狀」之技術特徵，則該引證1
          申請專利範圍或圖式是否揭示該技術特徵並不重要，
          且其亦無法因該技術特徵僅記載於引證1 說明書中，
          即可主張系爭案具進步性。
        系爭案專利說明書及申請專利範圍均未就「該肋條22
          二側之斜面221 角度為何，以及在何種角度下有何功
          效？」加以說明或界定，因此，原告謂〝引證1 未揭
          示何種角度可達到系爭案之效果〞云云，顯無理由。
        如前所述，因該引證1 支持桿2 之順風面21可以形成
          傾斜平面，故該引證1 之支持桿2 二側亦成傾斜平面
          ，與系爭案之技術特徵相同，加以二者同能提升風扇
          輸出的風壓，故系爭案並未有功效之增進。
        訴願決定係由引證1 申請專利範圍指出：「…( 每一
          支持桿之阻風面為一斜面，由最高點往風扇旋轉方向
          傾斜) 」，認定已明確說明阻風面22為一斜面。並由
          引證1專 利說明書第二欄第40、41行揭露：「…( 導
          風面21可以形成斜面、圓弧表面或類似的形狀) 」，
          認定亦已清楚說明導風21可為一斜面。
      (2)關於引證2部分，原告主張不足採：
        引證2 之FIG.3 、FIG.4 為其沿FIG.2 之III- III線剖
          面圖，此由引證2 說明書第2 欄第51至53行所載及其
          所附圖式可知。而引證2 第2 圖所示，為底面朝上(
          依圖面而言) 反置，因此該引證2 之支柱2 係以較小
          面積之端面與扇葉7 對應，亦即該引證2 亦由漸縮狀
          對應於扇葉7 之方向，與系爭案之技術特徵相同，而
          該二者之功效亦屬相同，原告所為上開主張顯非事實
          。
        訴願決定理由認定：引證2 之支柱2 係呈一直條狀，
          而系爭案之肋條係對應於扇葉旋轉所吹出的氣流風向
          而為一曲弧狀，此部分系爭案的確不同於引證2 。惟
          系爭案之曲弧狀肋條構造特徵已揭露於引證1 中，…
          …。又系爭案申請專利範圍第2 項之專利特徵…已見
          諸引證1 之申請專利範圍第2 項…。故系爭專利申請
          專利範圍第2 項亦不具進步性。
        續上，因訴願決定理由係以引證1 認定系爭案申請專
          利範圍第2 項不具進步性，其並未執引證2 認定系爭
          案申請專利範圍第2 項不具進步性，故原告所主張之
          理由並不足採。
    2.本件原告一再主張引證1 、2 未揭示系爭專利之技術特徵
      ，則〝引證1 、引證2 是否有揭示系爭案之技術特徵？〞
      ，即為本件爭點所在。
    3.系爭案不具進步性：
      (1)依2004年版《專利審查基準》第2-3-19頁針對進步性概
        念所為之補充說明，可知「顯而易知」與「能輕易完成
        」係為同一概念，因：「該新型所屬技術領域中具有通
        常知識者依據一份或多份引證文件中揭露之先前技術，
        並參酌申請時的通常知識，而能將該先前技術以轉用、
        置換、改變或組合等方式完成申請專利之新型者，該新
        型之整體即屬顯而易知，應認定為能輕易完成之新型。
        顯而易知，指該新型所屬技術領域中具有通常知識者以
        先前技術為基礎，經邏輯分析、推理或試驗即能預期申
        請專利之新型者。顯而易知與能輕易完成為同一概念」
        。
      (2)系爭案申請專利範圍第1 項不具進步性：
        系爭案申請專利範圍第1 項之技術特徵僅在於：「肋
          條22係由其一端面往扇葉3 之對應處呈一漸縮狀，而
          使該肋條22之二側分別具有一斜面221 」。
        引證1 中文說明書揭示：「且該順風面21係可以形成
          傾斜平面、圓弧面等形狀」；以及引證1 中文申請專
          利範圍第3 項揭示：「該各支持桿之順風面係成傾斜
          平面狀」，該技術特徵亦為原告所不否認。該引證1
          之支持桿2 二側亦成傾斜平面，與系爭案之技術特徵
          相同，加以二者同能提升風扇輸出的風壓，故系爭案
          並未有功效之增進，被告認定系爭案不具進步性並無
          違誤。
        引證2 之FIG.3 、FIG.4 為其沿FIG.2 之III- III線剖
          面圖，此由引證2 說明書所載及其所附圖式可知。而
          引證2 第2 圖所示，為底面朝上( 依圖面而言) 反置
          ，因此該引證2 之支柱2 係以較小面積之端面與扇葉
          7 對應，且由該引證2 第4 圖可知，該漸縮狀之二側
          分別具有一斜面且對應於扇葉7 之方向，與系爭案之
          技術特徵相同。
        引證2 說明書揭示「至少在接近該彎折點16處，該肋
          條2 之側剖面之寬度係由該表面11向該扇輪7 漸減」
          技術手段。而原告主張引證2 並未說明該漸縮方向，
          僅其圖式有揭示者，係與事實不符。
        由引證1 、引證2 可證明系爭案申請專利範圍第1 項
          之技術特徵為其所屬技術領域中具有通常知識者依申
          請前之先前技術顯能輕易完成，係不具進步性，原告
          主張系爭案結構設計與引證1 、2 不同，並非事實。
      (3)系爭案申請專利範圍第2 項不具進步性：
        系爭案申請專利範圍第2 項之技術特徵在於：「依申
          請專利範圍第1 項所述之風扇框之肋條改良結構，其
          中，該肋條係對應扇葉旋轉所吹出的氣流風向而為一
          曲弧狀」。
        引證1 中文說明書揭示：「請閱第8 圖所示，…，該
          支持桿2 本身亦可以依扇輪旋轉方向，形成一迎風之
          弧形桿，…。」，又引證1 申請專利範圍第5 項(即
          引證1 中文說明書申請專利範圍第6 項) 亦揭示：「
          其殼座之支持桿係形成弧形桿」。因此，該引證1可
          證明系爭案申請專利範圍第2 項亦不具進步性。
        引證2 之肋條縱為直線並非曲弧狀，惟系爭案申請專
          利範圍第2 項之技術特徵，亦僅為所屬技術領域中具
          有通常知識者，依據引證1 、2 揭露之先前技術，並
          參酌申請時的通常知識，而能將該先前技術以轉用、
          置換、改變或組合等方式完成申請專利之新型者。該
          新型之整體既屬顯而易知，應認定其為能輕易完成之
          新型，故系爭專利不具進步性，原告之主張無理由。
　　理  由
一、系爭案申請日為92年7 月2 日，並經被告形式審查後，於93
    年7 月9 日審定准予專利。因此，系爭案核發有無撤銷之原
    因，應以形式審查核准時所適用之93年7 月1 日施行之專利
    法為斷，應先敘明。
二、按利用自然法則之技術思想，對物品之形狀、構造或裝置之
    創作，而可供產業上利用者，得依法申請取得新型專利，為
    系爭案核准時專利法第93條暨第94條第1項前段所規定。而
    「新型雖無第1項所列情事，但為其所屬技術領域中具有通
    常知識者依申請前之先前技術顯能輕易完成時，仍不得依本
    法申請取得新型專利。」同法第94條第4項復有明文。依系
    爭案專利說明書之記載，其申請專利範圍為：
1.一種風扇扇框之肋條改良結構，其係包括有：
  一框體，該框體係具有一貫孔；一承載機構，該承載機構係由
  一樞接部及由樞接部周緣向外延伸之肋條所組成，藉該樞接部
  可供樞接一扇葉，而該肋條係可使承載機構固設於上述貫孔之
  一端內緣，且該肋條係由其一端面往扇葉之對應處呈一漸縮狀
  ，而使該肋條之二側分別具有一斜面；藉由上述之結構，可簡
  化習用之繁複構件，而同樣可達到降低肋條所產生之風阻，且
  對扇葉所吹出的氣流具有導引之作用，進而提升風扇輸出的風
  壓。
2.依申請專利範圍第1 項所述之風扇扇框之肋條改良結構，其中
  ，該肋條係對應扇葉旋轉所吹出的氣流風向而為一曲弧狀。
三、本件舉發理由係主張引證1、引證2、引證3或其組合可證明
    系爭案不具進步性，系爭案有違專利法第94條第4項之規定
    等等。經查，系爭案係一種風扇扇框之肋條改良結構，其係
    由一框體及一承載機構所組成，該承載機構包括一可供樞接
    一扇葉樞接部，以及由樞接部周緣向外延伸之肋條，而該肋
    條係可使承載機構固設於框體之一端內緣，且該肋條係由其
    一端面往扇葉之對應處呈一漸縮狀，而使該肋條之二側分別
    具有一斜面。系爭案藉由肋條22之結構，使氣流由該肋條22
    之漸縮狀一端而導引至該肋條22二側之斜面221，再將氣流
    導出，並降低肋條所產生之風阻。引證1係2003年5月13日公
    告之(1)美國專利第6,561,762號「風扇扇框構造（Housing
    Structure of a fan）」，引證1專利範圍第1項揭露「a
    housing including multiple support bars supporting a
    seat plate」，引證1housing1對應系爭專利框體1，引證1
    第4圖 (FIG.4)揭露housing具有對應系爭專利貫孔構造，引
    證1support bars2對應系爭專利肋條22，引證1seat plate3
    對應系爭專利樞接部，且seat plate亦為with which a
    stator is combined「連結靜子」，系爭專利申請專利範圍
    第1項主張肋條係由其一端面往扇葉之對應處呈一漸縮狀，
    而使該肋條之二側分別具有一斜面，而引證1申請專利範圍
    第1項亦揭露support bars having a highest point, and
    having an air guide face and an air facing face
    respectively extnded from the highest point…The air
    facing face of each of the support bars includes an
    inclined face，且support bars的剖面具有highest point
    P，並自highest point P分別延伸出air guide face21及
    air facing face22，另引證1說明書第2欄第40、41行揭露
    air guide face21 may be formed with the shape of an
    inclined。雖然系爭案對肋條之界定為由其一端面往扇葉之
    對應處呈一漸縮狀，而使該肋條之二側分別具有一斜面，但
    引證1關於與肋條對應之support bars2亦敘述為自highest
    point P 分別延伸成air guide face及air facing face ，
    且air guide face及air facing face 亦可以斜面形成（
    may be formed with the shape of an inclined ）。其文
    字上敘述上之差異，並不影響其構件上之雷同。系爭專利申
    請專利範圍第1 項記載其簡化習用之繁複構件，降低肋條所
    產生之風阻，且對扇葉所吹出的氣流具有導引之作用，進而
    提升風扇輸出的風壓。惟引證1 說明書第1 欄第39、40行亦
    說明rotation of the fan may produce a larger output
    air pressure at the air outlet（風扇之排風具較大地輸
    出風壓）。因此，系爭案申請專利範圍第1 項之技術內容應
    為風扇所屬技術領域中具有通常知識者依申請前之引證1 技
    術之運用而能輕易完成，並不具進步性。
四、引證2為1984年11月13日公告之美國專利第4,482,302號之「
    平躺式軸流電動風扇（Axial Electric Fan of the Flat
    Type）」（包含附件五FIG.4）。原告雖主張系爭案已清楚
    界定該「肋條22係由其一端面往扇葉3之對應處呈一漸縮狀
    ，而使該肋條22之二側分別具有一斜面221」。而由引證2之
    FIG.4觀之並無法得知其支柱2漸縮狀是否對應於扇葉7之方
    向，引證2之FIG.2及FIG.13中所揭示之支柱2係成一直條狀
    ，而系爭案之肋條22由申請專利範圍第2項與第1圖及第2圖
    觀之，可知系爭案之肋條22係對應扇葉3旋轉所吹出的氣流
    風向而為一曲弧狀，引證2第4圖係為支柱2之剖面，參照引
    證2之第2圖即可看出支柱2為直條狀，與系爭案所述「肋條
    係對應扇葉旋轉所吹出之氣流方向而為一曲弧狀」之意思明
    顯不同，且引證2並不能達到系爭案所提之功效。由於系爭
    案之肋條22係對應扇葉3旋轉所吹出的氣流風向而為一曲弧
    狀，因此可達到降低風吹向肋條22時所產生之風，由引證2
    之圖面與系爭案之比較觀之，二者係為不同之結構設計，且
    功效上亦有差異等等。經查，引證2申請專利範圍第8項依附
    於第1項，其已揭露「an air outlet face, the housing
    having a cylindrical portion, a plurality of
    supporting arms carried by the housing, a casing
    centrally of the fan and carried by said arms, a
    motor with in said casing…arms have a triangular
    cross- section housing」，即 (舉發理由譯為框體，舉發
    答辯理由譯為扇框)設有圓柱狀空間，複數之supporting
    arms102(舉發理由譯為肋條，舉發答辯理由譯為支柱)設於
    排風面端並連結casing centrally(舉發理由譯為樞接部，
    舉發答辯理由譯為軸套)，馬達設於casing中，前述
    supporting arms剖面狀如三角形者。引證2FIG.4揭露
    supporting arms剖面亦為二側成斜面且向扇葉漸縮。原告
    所指申請專利範圍第1項之肋條僅界定由其一端面往扇葉之
    對應處呈一漸縮狀，但說明書中並未對「端面往扇葉之對應
    處呈一漸縮狀」之形狀、構造再界定。系爭案使該肋條之二
    側分別具有一斜面，惟所主張斜面亦未再界定構造。而引證
    2 FIG.4 揭露supporting arms 剖面亦為二側成斜面且向扇
    葉漸縮，系爭案就肋條之界定與之近似，系爭案申請專利範
    圍第1 項之技術內容亦為風扇所屬技術領域中具有通常知識
    者依申請前之引證2 顯能輕易完成。
五、系爭案申請專利範圍第2項界定前述肋條係對應扇葉旋轉所
    吹出的氣流風向而為一曲弧狀。經查，引證1申請專利範圍
    第5項界定「…support bars of the housing forms an
    arc-shaped bar」，已說明support bars製成弧形狀。引證
    2FIG.4supporting arms狀如三角形剖面之弧構造，亦實質
    相同於系爭案該附屬特徵。則引證1申請專利範圍第5項依附
    第1項揭露弧形的支撐桿（arc- shaped bar，對應第8圖所
    示），組合引證2第4圖狀如三角形剖面之弧構造，即對應系
    爭案申請專利範圍第2項依附第1項界定肋條係對應扇葉旋轉
    所吹出的氣流風向而為一曲弧狀。因此，系爭案申請專利範
    圍第2項屬風扇技術領域中具有通常知識者依申請前之引證1
    組合引證2顯能輕易完成，系爭案申請專利範圍第2項亦不具
    進步性。
六、依上所述，系爭案申請專利範圍第1項、第2項之技術內容為
    風扇所屬技術領域中具有通常知識者，依申請前之引證1、
    引證2 或其組合顯能輕易完成。被告據此以系爭案違反形式
    審查核准專利時應適用之專利法第94條第4 項之規定，而為
    舉發成立應撤銷專利權之處分，應屬合法。訴願決定予以維
    持，亦無違誤。原告主張前詞，請求撤銷訴願決定及原處分
    ，為無理由，應予駁回。至於參加人所提其他引證因與本件
    判斷結論不生影響，爰不再予論述，應予敘明。
據上論結，本件原告之訴為無理由，爰依行政訴訟法第98條第3項
前段，判決如主文。
中　　華　　民　　國　　96　　年　 　6　　月　　7　　 日
                          第三庭審判長法　官  姜素娥
           　　　　　　　　　　     　法　官　曹瑞卿
           　　　　　　　　　     　　法　官  陳國成
上為正本係照原本作成。
如不服本判決，應於送達後20日內向本院提出上訴狀並表明上訴
理由，如於本判決宣示後送達前提起上訴者，應於判決送達後20
日內補提上訴理由書（須按他造人數附繕本）。
中　　華　　民　　國　　96　　年　 　6　　月　 13  　 日
      　　　　　　　　　   　 　      書記官  王英傑
